---
title: "endomer"
output: rmarkdown::html_vignette
vignette: >
  %\VignetteIndexEntry{endomer}
  %\VignetteEngine{knitr::rmarkdown}
  %\VignetteEncoding{UTF-8}
---

```{r, include = FALSE}
knitr::opts_chunk$set(
  collapse = TRUE,
  comment = "#>"
)
```

`endomer` es un metapaquete del proyecto **endomer+py**. Un metapaquete no es más que un paquete que tiene como utilidad principal, instalar y cargar otros paquetes del mismo proyecto. En tal sentido, a continuación se muestra un listado indicativo de los paquetes manejados con `endomer`. Para un listado actualizado consulte la página web del proyecto (https://endomer-py.github.io/)

Nombre |Descripción                                                   |Enlace                               |
-------|--------------------------------------------------------------|-------------------------------------|
enftr  |Encuesta Nacional (tradicional) de Fuerza de Trabajo (ENFT)   |https://endomer-py.github.io/enftr/  |
encftr |Encuesta Nacional Continua de Fuerza de Trabajo (ENCFT)       |https://endomer-py.github.io/encftr/ |
enhogar|Encuesta Nacional de Hogares de Propósitos Múltiples (ENHOGAR)|https://endomer-py.github.io/enhogar/|

# Ejemplo de uso

```{r setup}
library(endomer)
```

Este es un data.frame que simula los datos de la ENFT. En la documentación del paquete `enftr`, y en todos los demás, encontrará mucha más información útil para el correcto uso de dicho paquete.
```{r}
#enft <- readxl::read_excel("path/to/ENFT 2019.xlsx")
enft <- data.frame(
  EFT_PERIODO = c(rep("1/2019", 50), rep("2/2019", 50)),
  EFT_EDAD = sample(1:100, 100, replace = TRUE),
  EFT_SEXO = sample(1:2, 100, replace = TRUE)
)
head(enft)
```

En esta cadena de comandos se han utilizado dos funciones del paquete `enftr`[^1]:

[^1]: Revisa la documentación del paquete para mayor información. Semejante uso tienen los demás paquetes del proyecto.

* ft_peri_vars  (Creó las variables ano, periodo y semestre)
* ft_use_labels (Que asignó las etiquetas Hombre/Mujer a la variable sexo)


```{r}
enft %>% 
  enftr::ft_peri_vars() %>% 
  dplyr::group_by(periodo, EFT_SEXO) %>% 
  dplyr::summarise(edad_media = mean(EFT_EDAD)) %>% 
  enftr::ft_use_labels()
```

